【裁判字號】    91,訴,1873
【裁判日期】    920715
【裁判案由】    侵權行為損害賠償
【裁判全文】
臺灣板橋地方法院民事判決  九十一年訴字第一八七三號
    原      告  乙○○
    被      告  甲○○
右當事人間請求侵權行為損害賠償事件，原告對於本院刑事庭九十一年度交易字第五
五號過失傷害案件提起附帶民事訴訟（九十一年度交附民字第四六號），經刑事庭裁
定移送前來，本院判決如左：
    主      文
被告應給付原告新臺幣貳拾萬零捌佰玖拾玖元，及自民國九十一年二月八日起至清償
日止，按週年利率百分之五計算之利息。
原告其餘之訴駁回。
訴訟費用由被告負擔十分之一，餘由原告負擔。
本判決第一項於原告以新臺幣陸萬柒仟元供擔保後，得假執行。
原告其餘假執行之聲請駁回。
    事      實
甲、原告方面：
一、聲明：
  (一)被告應給付原告新臺幣（下同）一百八十五萬零九百九十七元，及自起訴狀繕本
    送達翌日起至清償日止，按週年利率百分之五計算之利息。
  (二)原告願供擔保，請准宣告假執行。
二、陳述：
  (一)被告於民國九十年一月十一日晚間九時十分許，駕駛車牌號碼Ｖ七－八七九○號
    自用小客車，沿臺北縣林口鄉○○○路往桃園方向行駛，行經文化一路與麗園一
    街交岔路口，適原告騎乘車牌號碼ＱＶＸ－六○九號輕型機車，在被告同向車道
    右側欲左轉至麗園一街，因被告疏於注意車前狀況，撞及原告騎乘之機車，致原
    告人車倒地，因而受有右脛骨骨折，左內、外足踝骨骨折等傷害，本件原告因被
    告駕駛汽車過失肇事嚴重受傷，自得請求被告賠償其精神上及財產上之損失，茲
    將其損害額分列如后：
  1.醫療費用：原告因本件交通事故受傷就醫，支出醫療費用四十九萬四千九百九十
    七元。
  2.減少勞動薪資：原告以養豬維生，因車禍受傷，一年間無法工作，受有一百零五
    萬六千元工作所得之損失。
  3.精神慰撫金：三十萬元。
  (二)總計原告得請求之金額為一百八十五萬零九百九十七元，爰依民法第一百八十四
    條第一項、第一百九十三條及第一百九十五條之規定，求為判決如聲明第一項所
    示。
三、證據：提出診斷證明書影本三件、馬偕紀念醫院醫療費用收據影本十三件、臺北
    縣林口鄉公所九十年十二月二十六日九○北縣林農字第二一八九四號函影本一件
    為證，並聲請將本件送臺灣省臺北縣區車輛行車事故鑑定委員會鑑定及送臺灣省
    車輛行車事故覆議鑑定委員會覆議。
乙、被告方面：
一、聲明：原告之訴及假執行之聲請均駁回。
二、陳述：本件車禍乃原告無照駕駛，因不諳交通規則違規左轉，侵害被告路權所致
    ，被告並無過失，原告應提出其支出醫療費用之單據，並證明受有何項不能工作
    之損失。
三、證據：聲請訊問證人方珮溱。
丙、本院刑事庭將本件刑事附帶民事訴訟移送本院時，依職權檢送臺灣板橋地方法院
    檢察署九十年度偵字第八一二八號偵查卷宗、本院九十一年度交易字第五五號交
    通事件卷宗影本，本院並依職權向長庚紀念醫院函查原告因本件車禍所受傷勢及
    復原狀況等相關資料。
    理      由
一、本件原告主張：被告於九十年一月十一日晚間九時十分許，駕駛車牌號碼Ｖ七－
    八七九○號自用小客車，沿臺北縣林口鄉○○○路往桃園方向行駛，行經文化一
    路與麗園一街交岔路口，適原告騎乘車牌號碼ＱＶＸ－六○九號輕型機車，在被
    告同向車道右側欲左轉至麗園一街，因被告疏於注意車前狀況致撞及原告騎乘之
    機車，原告人車倒地，因而受有右脛骨骨折，左內、外足踝骨骨折等傷害，支出
    醫療費用四十九萬四千九百九十七元，且因車禍受傷，一年間無法工作，而有一
    百零五萬六千元之工作損失，及三十萬元非財產上損失等語，爰依民法第一百八
    十四條第一項、第一百九十三條及第一百九十五條侵權行為之法律關係，請求被
    告給付原告一百八十五萬零九百九十七元，及自起訴狀繕本送達翌日起至清償日
    止，按週年利率百分之五計算之利息。被告則以：本件交通事故乃原告無照駕駛
    ，復違規左轉占用被告車道所致，被告並無過失，且原告應證明其支出醫療費用
    及受有不能工作損失之證據等語，資為抗辯。
二、原告主張：被告於前開時地，駕駛車牌號碼Ｖ七－八七九○號自用小客車，行經
    臺北縣林口鄉○○○路與麗園一街交岔路口，適原告騎乘車牌號碼ＱＶＸ－六○
    九號輕型機車，在被告同向車道右側欲左轉至麗園一街，兩車相撞肇事，原告因
    而受有右脛骨骨折，左內、外足踝骨骨折之傷害等情，業據提出與其所述相符之
    診斷證明書影本三件為證，且為被告所不爭執，並經本院核閱臺灣板橋地方法院
    檢察署九十年度偵字第八一二八號偵查卷宗、本院九十一年度交易字第五五號交
    通事件卷宗影本無誤，自堪信為真實。
三、被告固辯稱：本件交通事故乃原告無照駕駛，占用被告車道違規左轉所致，被告
    並無過失等語，然查：被告於臺灣板橋地方法院檢察署檢察官偵查中陳稱：「當
    時是晚上，分隔島上有燈，前方視線良好，但告訴人是穿黑依，且未打方向燈，
    我根本未注意到告訴人車輛左轉，我沒有剎車即撞上。」、「（問：同向有無其
    他車輛通過？）同向有無來車我沒有注意．．．。」等語（見臺灣板橋地方法院
    檢察署九十年度偵字第八一二八號偵查卷宗第四十二至四十三頁），次依前揭偵
    查卷宗所附警繪事故現場圖及現場照片所示，被告汽車係行駛在內線第二車道上
    與原告機車相撞，該內線第二車道距路側尚有二線快車道及一線慢車道，可見車
    禍撞擊地點距路側尚有一段距離，應可目視及原告機車左轉之情，且有足以反應
    之距離可供其減速暫停或採取其他必要之安全措施，惟被告駕駛汽車，竟未注意
    同向有無其他來車，以致未及發現原告騎乘機車在其前方欲穿越文化一路，因而
    閃避不及撞及原告機車，顯係疏於注意車前狀況，又本件交通事故經送臺灣省車
    輛行車事故覆議鑑定委員會鑑定結果，亦認被告駕車行經肇事路口時，疏未注意
    車前狀況，致遇有狀況，煞避不及撞擊原告機車左側肇事，為肇事次因，有臺灣
    省車輛行車事故覆議鑑定委員會九十年十二月六日府覆議字第九○二二六一號覆
    議意見書附卷足憑，益徵被告就本件交通事故之發生，確有過失，且被告如能稍
    加注意，並隨時注意採取必要之安全措施，當能視及在其前方正欲左轉之原告，
    及時減速或採取其他必要之安全措施，避免本件交通事故之發生，原告亦不致受
    此傷害，是被告之過失行為與原告所受前開傷勢間，自有相當之因果關係，綜上
    ，被告過失肇致本件車禍，及其過失與原告所受傷害間之因果關係，均灼然至明
    。
四、按因故意或過失，不法侵害他人之權利者，負損害賠償責任。不法侵害他人之身
    體或健康者，對於被害人因此喪失或減少勞動能力或增加生活上之需要時，應負
    損害賠償責任。不法侵害他人之身體、健康者，被害人雖非財產上之損害，亦得
    請求賠償相當之金額。民法第一百八十四條第一項前段、第一百九十三條第一項
    、第一百九十五條分別定有明文。經查：本件交通事故被告難辭過失之咎，原告
    因被告過失肇事受傷，自得依前開規定，請求被告賠償其損害。茲就原告請求被
    告賠償之項目及金額，逐項審酌如左：
  (一)醫藥費用部分：
  1.按強制汽車保險之保險對象因汽車交通事故，經全民健康保險提供醫療給付者，
    全民健康保險之保險人得向強制汽車責任保險之保險人代位請求該項給付，全民
    健康保險法第八十二條定有明文，且全民健康保險法為保險法之特別法，依特別
    法優於普通法之原則，全民健康保險法第八十二條應優先於保險法第一百三十五
    條、第一百零三條之規定而適用；從而全民健康保險之被保險人因汽車交通事故
    ，經全民健康保險提供醫療給付者，全民健康保險之保險人自得向強制汽車責任
    保險之保險人代位請求該項給付，而依強制汽車責任保險法第三十條規定，於該
    範圍內，加害人或強制汽車責任保險之被保險人之損害賠償責任即因而解免，全
    民健康保險被保險人對於加害人之損害賠償請求權亦因而喪失（最高法院八十八
    年度臺上字第三五三號判決意旨參照）。
  2.原告主張：其因本件交通事故受有右脛骨骨折，左內、外足踝骨骨折之傷害，支
    出醫藥費用四十九萬四千九百九十七元等語，業據提出馬偕紀念醫院醫療費用收
    據影本十三件為證，固可採信，惟查：其中原告實際支出之金額僅十三萬七千一
    百六十八元，其餘則由中央健保局給付，依前開說明，此部分應予扣除，是原告
    得請求之醫療費用應為十三萬七千一百六十八元。
  (二)喪失勞動能力之損失：
  1.按當事人已證明受有損害而不能證明其數額或證明顯有重大困難者，法院應審酌
    一切情況，依所得心證定其數額。民事訴訟法第二百二十二條第二項規定甚明。
  2.原告主張：其於本件交通事故發生前以養豬為業，因車禍受傷一年間無法工作，
    受有一百零五萬六千元之損失等語，第查：
  (1)證人方珮溱到場結證稱：「我見過原告，那時發生事情時，我有陪被告一起去看
    他，原告在林口農會附近的菜市場賣菜，等於是流動式的，我是在禮拜天去菜市
    場時有去看過原告在那邊擺攤，但原告是在做什麼工作，我也不曉得。大概在九
    十年到九十一年中間，所以之前我有看過。」等語（見本院九十二年二月十八日
    準備程序筆錄），足見原告於本件交通事故發生前，確曾從事勞動工作。
  (2)本院依職權向長庚紀念醫院查詢原告因本件車禍所受傷勢及復原狀況，經該院函
    覆稱：「依其病情評估，其左足踝骨折部分可痊癒，須時約三個月；右脛骨骨折
    因併發傷口感染及皮膚壞死，雖經皮瓣移植手術治療，日後足踝功能可能受限，
    但實際恢復情形，仍應參考病患實際狀況而定。」此有財團法人長庚紀念醫院（
    林口）分院九十一年十一月五日（九一）長庚院法字第○九五六號函在卷可按，
    而原告於九十年三月二日出院後，復於九十年四月六日因右脛腓骨下端骨折合併
    骨髓炎住院，於九十年四月十八日手術治療，有馬偕紀念醫院診字第九○－一四
    一號診斷證明書存卷為憑，而依原告所提醫療費用單據，其最後就診日期為九十
    年五月二日，並參酌原告受傷時，年紀已七十歲有餘，其復原能力當較常人為差
    ，是原告主張其因車禍受傷一年間無法工作，尚稱允適。
  (3)次依卷附原告所提臺北縣林口鄉公所九十年十二月二十六日九○北縣林農字第二
    一八九四號函影本所示，其上僅記載據八十八年十一月份養豬調查，原告飼有肉
    豬一百三十二頭，惟該項調查既係八十八年十一月間所為，距本件交通事故發生
    日期已逾一年，且縱原告於本件車禍發生時，仍飼有如數肉豬，則於其休養期間
    ，所飼豬隻因而發生何種損益，原告所受損失數額，均有可疑，原告並未提出其
    他積極證據足資證明其一年間未工作之損失為一百零五萬六千元，徒以每頭豬隻
    八千元計算，自無可信，惟原告於本件車禍發生前，確有從事勞動工作，既如前
    述，而一般市場小販鮮有所得收入之單據，如仍強令原告舉證，亦有失公平，依
    首開法條規定，本院自應審酌一切情況，依所得心證定其數額。
  (4)本院審酌行政院勞工委員會八十六年十月十六日台八十六勞字第三九七一六號函
    依勞動基準法第二十一條規定調整核定以每月新台幣一五、八四○元為基本工資
    ，乃行政院勞工委員會根據國家經濟發展狀況、躉售物價指數、消費者物價指數
    、國民所得與平均每人所得、各業勞動生產力及就業狀況、各業勞工工資及家庭
    收支調查統計等項目所審定，自有相當之客觀、公正性，參以本件原告受傷時雖
    年滿七十歲，惟其於車禍發生前確曾從事養豬、賣菜等勞動工作，且原告於本院
    審理時均自行到場陳述，除右腳因受傷行動稍有不變外，其餘身體健康狀況自外
    貌觀之尚稱硬朗等情，認其工作損失應以行政院勞工委員會核定之基本工資即每
    月一萬五千八百四十元為度，方屬適當，則原告因車禍受傷，一年間無法工作，
    所受損失應為十九萬零八十元，逾此部分之請求，即屬無據。
  (三)非財產上之損害賠償部分：
  1.原告主張：其因本件交通事故受傷，所受痛苦無法估計，爰請求精神慰撫金三十
    萬元等語。
  2.本院審酌：原告係十八年八月二十一日出生，於車禍發生時年已七十一歲，因本
    件交通事故受有前述傷害，而須前往醫院接受手術治療，次數高達五次，有長庚
    紀念醫院九十年二月二十八日診斷證明書影本一紙附卷可稽，且其右脛骨骨折因
    併發傷口感染及皮膚壞死，雖經皮瓣移植手術治療，日後足踝功能可能受限，此
    亦有財團法人長庚紀念醫院（林口）分院前揭函文可參，其精神自屬痛苦不堪，
    而被告具有專科之教育程度，此觀之臺北縣警察局新莊分局文化派出所偵訊筆錄
    所載自明，被告於本件交通事故發生時從事載貨工作，現已失業，尚有一名子女
    賴其扶養（見本院九十一年度交易字第五五號交通事件卷宗影本第三八頁、第二
    九頁），暨兩造之身分、地位、經濟狀況及被告加害程度等一切情狀，認原告依
    民法第一百九十五條規定請求三十萬元之清神慰撫金，尚無不當，應予准許。
五、末按損害之發生與擴大，被害人與有過失者，法院得減輕賠償金額或免除之，此
    觀之民法第二百十七條第一項規定自明。原告雖主張：被告係闖越紅燈肇事等語
    ，惟並未提出何項積極證據以供調查，尚難採信，而原告係於文化一路前開路段
    與被告同向行駛，欲自文化一路左轉至綠園一街，被告則為直行車，為兩造所不
    爭執，依道路交通安全規則第一百零二條第一項第六款之規定，轉彎車應讓直行
    車先行，然觀諸上開警繪道路交通事故調查報告表之事故現場圖及現場照片所示
    ，被告駕駛汽車約駛至交岔路口中間始撞及原告之機車，可見被告汽車已先駛至
    交岔路口，原告於臺灣板橋地方法院檢察署檢察官偵查中並陳稱：「（問：你有
    無採取閃避措施？）我未看到對方的車，未採取閃避措施。」等語（前揭偵查卷
    宗第二十七頁），原告既未能證明本件交通事故發生時，文化一路之燈號為紅燈
    ，綠園一街則為綠燈，則其轉彎時未讓直行車先行，復未注意左側快車道有被告
    之車輛駛近，仍貿然左轉通過路口遭被告汽車撞及，自亦有過失，本件交通事故
    經送臺灣省臺北縣區車輛行車事故鑑定委員會鑑定，並經臺灣省車輛行車事故覆
    議鑑定委員會覆議結果，均認原告駕車行經肇事地左轉時，未讓左後直行車先行
    ，為肇事主因，有臺灣省臺北縣區車輛行車事故鑑定委員會九十年十月二日北鑑
    字第九○一九四○號函及臺灣省車輛行車事故覆議鑑定委員會九十年十二月六日
    府覆議字第九○二二六一號覆議意見書附卷足憑，參酌被告於事故發生時為四十
    五歲，其注意能力顯較七十一歲之原告為高，惟原告係無照駕駛，且本件車禍之
    發生，主要係原告未注意左側快車道有無車輛駛近，貿然違規左轉所致，被告究
    非肇事主因，故認被告就本件交通事故應負擔百分之四十之過失責任，方屬公允
    。
六、綜上所述，原告因本件交通事故所受之損害為六十二萬七千二百四十八元，而被
    告應負其中百分之四十之過失責任，故原告得請求被告賠償之金額為二十五萬零
    八百九十九元，惟被告已於九十年一月十六日及同年月二十日依序給付原告二萬
    元及三萬元，有被告所提收據影本二件在卷可按（見前揭偵查卷宗第四十四頁）
    ，並為原告所不爭執，此部分既經被告清償，自應於賠償金額中扣除，從而，原
    告依民法第一百八十四條第一項前段、第一百九十三條第一項；第一百九十五條
    規定，請求被告給付原告二十萬零八百九十九元，及自起訴狀繕本送達翌日即九
    十一年二月八日起至清償日止，按週年利率百分之五計算之利息，洵屬正當，應
    予准許，逾此部分之請求，則屬無據，應予駁回。
七、原告陳明願供擔保聲請假執行，關於其勝訴部分，核無不合，爰酌定相當之擔保
    金額，予以准許；至其敗訴部分，假執行之聲請失所附麗，應予駁回。
八、本件事證已臻明確，兩造其餘攻擊防禦方法，經審酌於判決結果無影響，爰不一
    一論述，附此敘明。
九、據上論結，本件原告之訴一部為有理由，一部為無理由，依民事訴訟法第七十九
    條但書、第三百九十條第二項，判決如主文。
中      華      民      國    九十二    年      七      月     十五     日
                                臺灣板橋地方法院民事第二庭
~B審判長法      官  陳忠行
~B      法      官  林玫君
~B      法      官  廖怡貞
右為正本係照原本作成。
如對本判決上訴，須於判決送達後二十日內向本院提出上訴狀。
中      華      民      國    九十二    年      七      月     十五     日
~B法院書記官  郭南宏


司法院資訊處製作；財團法人民間司法改革基金會備份。
